【裁判字號】    89,易,1155
【裁判日期】    900109
【裁判案由】    竊盜等
【裁判全文】
臺灣彰化地方法院刑事判決                        八十九年度易字第一一五五號
    公  訴  人  臺灣彰化地方法院檢察署檢察官
    被      告  乙○○
    選任辯護人  楊振芳律師
    被      告  戊○源
                戊  ○
                甲○○
右列被告等因竊盜等案件，經檢察官提起公訴 (八十九年度偵字第二六三二號)，本
院判決如左：
    主    文
乙○○、戊○源、戊○、甲○○連續結夥三人以上竊盜；乙○○處有期徒刑壹年，戊
○源、戊○各處有期徒刑柒月，甲○○處有期徒刑捌月；戊○源、戊○、甲○○均緩
刑參年。挖土機壹部、併裝車貳部均沒收。
    事    實
一、乙○○為合眾營造有限公司（下稱合眾公司）之負責人，合眾公司於民國八十八
    年十二月十日與交通部公路局第二區工程處（下稱公路局第二區工程處）訂立契
    約，由合眾公司承攬「台十九線自強大橋Ｐ五（第五橋墩）至Ｐ十二橋墩（第十
    二橋墩）基樁加固補強工程」。乙○○明知依契約規定，該工程所需之一切材料
    （包括填補橋墩基樁所需之土方砂石及施工便道所需砂石）應由合眾公司自備，
    並已於工程所需經費內編列「回填價購土方」、「施工便道土方」二項，合眾公
    司於施工時不得私自挖掘河道內之土砂，詎乙○○竟未經許可，且意圖為合眾公
    司不法之所有，僱用與其有犯意聯絡之戊○源、戊○、甲○○三人，並基於概括
    犯意，自民國八十九年三月二十四日起，連續由甲○○駕駛操作其所有之挖土機
    一部（型號為ＣＡＴ─Ｅ二００Ｂ），在位於上開工程範圍外之彰化縣竹塘鄉濁
    水溪自強大橋下Ｐ七橋墩上游（東方）方向約三十公尺處之行水區內，挖取砂土
    後，裝載於由戊○源、戊○分別駕駛所有之中型併裝車之車斗內，甲○○、戊○
    源、戊○三人因而結夥三人竊取該砂土，得手後，由戊○源、戊○駕車將擅採之
    砂土載往合眾公司所承攬之上開工程地點回填Ｐ五橋墩基樁，使合眾公司得以節
    省原應自行價購回填土方之經費，以此方式竊得公有砂土計約面積約五二五平方
    公尺、深度約一．二公尺，合計約六百三十立方公尺土方，並損害國家對於公有
    行水區土地正常使用之權益。嗣於八十九年三月二十五日上午十一時十分許，為
    警會同經濟部水利處第四河川局人員當場查獲，並扣得上開挖土機一部、中型併
    裝車二部。
二、案經彰化縣警察局二林分局報告臺灣彰化地方法院檢察署檢察官偵查起訴。
    理    由
一、訊據被告乙○○、甲○○、戊○源、戊○固均不諱言右揭分別僱用或受僱在上開
    行水區內挖取砂石之事實，惟均矢口否認有竊盜犯行。被告甲○○、戊○源、戊
    ○均辯稱：彼等均受僱主被告乙○○指示於上開高灘地區域開挖砂石，並以併裝
    車載運至Ｐ四至Ｐ五橋墩間傾倒，不知道這是違法的，渠等以為被告乙○○與公
    路局第二區公程處訂有合約，應是合法行事，被告等三人僅做工，根本不知道契
    約內容為何。被告乙○○辯稱：伊依約築有二條施工便道，一條是沿北導流堤（
    蛇籠堤防）下築一對外施工便道，呈東西向，使機具車輛可達第五橋墩下；一條
    便道是沿自強大橋下方Ｐ五至Ｐ十二橋墩，呈南北向便道，以便施工，此均經第
    四河川局認可施作之便道，上開便道於八十九年一月三日已填築完成。另「回填
    價購土方」用以填築每個橋墩之施工平台，以保護基樁之用，此部分已於八十九
    年一月二十七日完成，因施工平台完成後，始能施作結構物（基樁鑽掘、綁紮鋼
    筋、澆置混凝土、組立模板），並於同年三月十八日完成所有結構物，期間自同
    年三月十一日起拆除部分不用之南北向施工便道土方，運至契約指定之Ｐ四、Ｐ
    五橋墩間傾倒，而於三月十八日結構物完成後，施工項目僅剩下「鋼鉸索施預力
    」及「施工便道挖除」二項，及Ｐ五橋墩施工時需要所拆除之北導流堤（蛇籠堤
    防）約三五公尺缺口填補工程（因該橋墩剛好位於堤防下方，不予折除部分堤防
    ，無法施工），但若修補堤防缺口，則便道土方無法運至指定之Ｐ四至Ｐ五橋墩
    間堆放，故於三月十一日起，即挖約三０００立方公尺之不用便道土方至指定地
    點堆放，想儘速修復堤防缺口，以防汛期將至之危險，然三月十八日最晚完成之
    Ｐ七橋墩澆置之混凝土強度需達百分之八十五，需等待十四天以上，而東西向施
    工便道須留作施工「鋼鉸索施預力」機具車輛通路，為了怕等待期間，汛期即來
    ，乃決定將Ｐ七橋墩東方之高灘地，先借取部分土方，回填至Ｐ四、Ｐ五橋墩間
    ，先行修復堤防缺口，待「鋼鉸索施預力」完工後，將東西向施工便道土方回填
    上揭開挖高灘地，被告僅借用土方，待完工後再以便道土方回填，並無利益可圖
    等語。
二、經查，被告等四人在自強大橋下Ｐ七橋墩上游（東方）方向三十公尺之處行水區
    擅採砂土，其位置經測量結果面積約為五二五平方公尺、深度約一．二公尺，數
    量為六三０立方公尺之情事，有經濟部水利處第四河川局現場取締紀錄、現場所
    拍攝遭挖取砂石情形之照片、盜採區域附近略圖，及測量圖示（編號Ａ部分）附
    卷可參，以及現場所使用於挖取、載運砂石之工具挖土機一部及併裝車二部扣案
    可以佐證。且為被告等人所承認。另本院於八十九年十月五日至現場勘驗，亦有
    勘驗筆錄可按。又本件被告乙○○承包之「自強大橋Ｐ五－Ｐ十二基樁加固補強
    工程」，主管機關固准被告乙○○因施工之故，而許可其設置沿橋下南北下之施
    工便道，及對外通道之沿北導流堤（蛇籠堤防）東西向之施工便道，惟據被告乙
    ○○稱：該施工便道依約應由被告乙○○之合眾公司負責自外運送土方前來舖設
    ，於工程費用並有編列，於完成本件工程後，該施工便道土方必須剷除回復原狀
    ，且傾倒於指定地點Ｐ四至Ｐ五橋墩間之區域，不可外運等語。此並有第四河川
    局河川地設施構造物使用許可書在卷可按，並經現場監工之公路局第二區工程處
    人員丁○○到庭證述無誤。則該施工便道土方，應係本件工程完工後再予清除，
    且不可抵充分「回填價購土方」之不足。且Ｐ四至Ｐ五橋墩間區域，除了傾倒指
    定便道土方，別無他用途，且數量並不需要與原來舖設數量一致。本案被告等為
    警查獲時，Ｐ五橋墩下堤防缺口既尚未填補，被告戊○源、戊○均供稱伊載運之
    土方均倒於該施工便道土坊挖除指定Ｐ四至Ｐ五橋墩間區域，顯然該Ｐ五橋墩工
    程，應尚未完工，否則，衡情被告等實無必要將擅採土方，冒充係施工便道土方
    傾倒（除非被告乙○○是要造假，表示施工便道土方已拆除，使監工人員誤信確
    已完成拆除施工便道，而得以請領工程款項），堪信被告等擅採之土方應係做為
    回填Ｐ五橋墩結構物完成後土方填築不足之用。
三、又被告乙○○稱於八十九年三月十八日橋墩結構物已全部完成後，施工項目僅剩
    下「鋼鉸索施預力」及「施工便道挖除」二項，及Ｐ五橋墩施工時需要所拆除之
    北導流堤（蛇籠堤防）約三五公尺缺口填補工程，但若修補堤防缺口，則便道土
    方無法運至指定之Ｐ四、Ｐ五橋墩間堆放，故於三月十一日起，即挖約三０００
    立方公尺之不用便道土方至指定地點堆放，僅留東西向施工便道，以供機具通行
    ，然既已完成部分不用土方挖除、堆置，則堤防修補應可以施作，設若被告擅採
    之土方係為了修補堤防，惟該擅採之土石，大多屬細砂石類，而堤防尚需以蛇籠
    圈圍石塊，始能築成，故被告等擅採之砂土應非填補蛇籠堤防之用。又河川上橋
    兩側各一千五公尺處以內範圍內，為了保護橋安全，嚴禁開挖，此應為被告
    等四人所認知。另被告甲○○於本工程已受僱數月，對於工程範圍，當有所耳聞
    ；又被告戊○、戊○源駕車至非施工範圍之河床地，載運被告甲○○以挖土機開
    挖砂石，當知係違法之事。依卷附之該工程契約之施工補充說明規定：該工程所
    需之一切材料，均由承包商即合眾公司自備，施工時不得私自挖掘河道內之土砂
    等事項。則被告乙○○僱用被告甲○○、戊○源、戊○三人在查獲地點，採取土
    石，並將之回填至合眾公司承攬之工程地點，顯係為合眾公司節省原應支出之購
    買土石之費用，被告等人顯有為合眾公司之不法所有而竊取該土石之意圖。另據
    證人即本件會同警方查獲之經濟部水利處第四河川局人員邱聖欣、丙○○於偵查
    中結證稱：「查獲地點並非合眾公司承攬之工程範圍內，而該處係禁採區域，非
    經許可，不得挖取土石」等語。綜上所述，被告等辯稱，均不足採信，渠等被告
    之犯行均堪認定。
四、按被告乙○○僱用被告甲○○、戊○源、戊○結夥三人，未經許可，在行水區內
    盜採砂石，被告四人均係違反水利法第七十八條第一項第三款之規定，並因而損
    害國家之權益，是核其四人所為，均係犯刑法第三百二十一條第一項第四款之結
    夥三人以上竊盜罪、水利法第九十二條之一第一項中段之罪。被告四人間就上開
    犯行，有犯意之聯絡與行為之分擔，係共同正犯。被告四人先後二天多次竊盜、
    違反水利法之犯行，時間緊接，犯罪構成要件相同，顯均係基於概括犯意反覆為
    之，為連續犯，均應依刑法第五十六條規定論以一罪，並加重其刑。被告等所犯
    上開二罪，係以一行為同時觸犯，為想像競合犯，應從一較重之加重竊盜罪處斷
    。爰審酌被告等犯罪之動機、方法、手段、所生危害，擔任角色，暨犯後態度等
    一切情狀，分別量處如主文所示之刑，以示懲儆。查被告甲○○、戊○源、戊○
    前均未曾受有期徒刑以上刑之宣告，有臺灣彰化地方法院檢察署刑案資料查註紀
    錄表足稽，其因一時失慮，且受僱於人，受人指示而觸法，經此教訓，當知警惕
    而無再犯之虞，本院認本件被告甲○○、戊○源、戊○所宣告之刑，均以暫不執
    行為宜，爰依法皆宣告緩刑三年，以啟自新。扣案之挖土機一部、併裝車二部，
    分別為被告甲○○、戊○源、戊○所有，供本件犯罪所用之物，均併法宣告沒收
    之。
據上論斷，應依刑事訴訟法第二百九十九條第一項前段，水利法第九十二條之一第一
項中段，刑法第廿八條、第五十六條、第三百二十一條第一項第四款、第五十五條、
第七十四條第一款、第三十八條第一項第二款，判決如主文。
本案經檢察官張崇哲到庭執行職務。
中    華    民    國    九十        年      一      月      九          日
                                臺灣彰化地方法院刑事第二庭
         法      官  王  鏡  明
右正本證明與原本無異。
如不服本判決，應於送達後十日內向本院提出上訴狀( 須附繕本 )。
告訴人或被害人對於判決如有不服具備理由請求檢察官上訴者，其上訴期間之計算係
以檢察官收受判決正本之日期為準。
                                    法院書記官  于  淑  真
中    華    民    國    九十        年      一      月     十一         日
水利法第九十二條之一
違反第七十八條第一項各款情形之一者，除通知限期回復原狀、清除或廢止違禁設施
外，處六千元以上三萬元以下罰鍰；因而損害他人權益者，處三年以下有期徒刑、拘
役或科或併科四千元以上兩萬元以下罰金；致生公共危險者，處五年以下有期徒刑，
得併科六千元以上三萬元以下罰金。
前項行為人，未在限期內回復原狀、清除或廢止違禁設施者，得按日處罰鍰致回復原
狀、清除或廢止違禁設施完竣之日止；其情節重大者，得沒入其違禁設施及機具。
刑法第三百二十一條
犯竊盜罪而有左列情形之一者，處六月以上五年以下有期徒刑：
一、於夜間侵入住宅或有人居住之建築物、船艦或隱匿其內而犯之者。
二、毀越門扇、牆垣或其他安全設備而犯之者。
三、攜帶兇器而犯之者。
四、結夥三人以上而犯之者。
五、乘火災、水災或其他災害之際而犯之者。
六、在車站或埠頭而犯之者。
前項之未遂犯罰之。


司法院資訊處製作；財團法人民間司法改革基金會備份。
